最高法院刑事判決　　　　　　一○○年度台上字第六九四五號
上　訴　人　台灣高等法院檢察署檢察官
上　訴　人
即　被　告　陳祖明
選任辯護人　葉海萍律師
上列上訴人等因被告妨害性自主案件，不服台灣高等法院中華民
國九十九年九月二十九日第二審判決（九十九年度上訴字第二三
０六號；起訴案號：台灣士林地方法院檢察署九十六年度偵字第
一五三九０號），提起上訴，本院判決如下：
    主  文
上訴駁回。
    理  由
按刑事訴訟法第三百七十七條規定，上訴於第三審法院，非以判
決違背法令為理由，不得為之。是提起第三審上訴，應以原判決
違背法令為理由，係屬法定要件。如果上訴理由書狀並未依據卷
內訴訟資料，具體指摘原判決不適用何種法則或如何適用不當，
或所指摘原判決違法情事，顯與法律規定得為第三審上訴理由之
違法情形，不相適合時，均應認其上訴為違背法律上之程式，予
以駁回。本件檢察官上訴意旨略稱：陪同被害人乙女（基本資料
詳卷）至○○醫院驗傷之社工林○○，雖於其「驗傷診斷過程摘
要紀錄表」上，記載：被害人因患「小胖威利症」，造成陰道口
較大，無法看到處女膜狀況等文，微論林○○非為醫療專業人員
，上揭記載內容「是否正確無誤，已非無疑」，且既未描述處女
膜傷勢，當不足逕認未受傷害；鑑定人台北市立聯合醫院○○院
區（下稱○○院區）兒童精神科醫師林○○在第一審審理中，即
供稱：乙女之智能「沒有創造能力」，必有確實之經驗，方會表
述等語，參諸乙女在警詢中，就被問以如何遭受性侵害題目時，
係表演食指插入「偵訊娃娃」之陰道及肛門，並用力挖之動作，
足見已達既遂程度，詎原判決則認為尚屬未遂階段，顯然認定事
實違背證據法則，並有證據上理由矛盾之違誤。上訴人即被告陳
祖明上訴意旨略謂：(一)、乙女除患「小胖威利症」外，亦係中度
智障人，縱然或有遭受性侵害，加害人是誰，仍應詳查；據林○
○醫師言，乙女之供述，無法排除「被污染」，「可能有媽媽的
引導」，自當益加慎重。就本件案發經過以觀，係乙女之幼稚園
老師林○○首先發覺乙女訴說私處疼痛，是「媽媽、爸爸和叔叔
摸她」，林老師告悉乙女之母甲女（基本資料詳卷），甲女竟未
積極處理，有林老師之民國九十六年三月十九日及二十日之教學
手札可參，並經林老師供明在案，自不能不懷疑甲女是否有意掩
護與其母女同居之陳○○、陳○○兄弟；○○醫院同年、月二十
二日之乙女急診病歷，亦以英文記載「主訴：Parent of the p-
atient suspect rape of her child」，中譯當為「病患之父母
疑似強暴自己之孩子」，可見內情並非單純；迨七個月之後警詢
（同年十一月一日）時，始有乙女指述遭受戴眼鏡、蓄鬍鬚之壞
叔叔性侵害一情，然則依卷附同年四月十七日台北市家庭暴力暨
性侵害防治中心之個案會談取證紀錄，顯示乙女三次陳述加害人
，皆稱「阿榮（音似阿龍）」叔叔，而非其所熟識、綽號「捲毛
」之陳祖明，再參諸乙女在第一審審理中，經詢以究遭何人性侵
害時，係將陳祖明、陳○○及不曾被指述對之性侵害之張○○照
片一併拿起等各情，足見乙女所表達者，純粹為「見過這些人」
，而非「指認加害人」；至林老師雖謂：曾看見陳祖明在案發後
，去至幼稚園外面，欲掏錢給乙女，似為安撫作用等語，無非個
人臆測之詞，毫無可採。詎原判決遽行認定陳祖明即係加害人，
顯然未盡查證職責，而且違反驗驗法則、論理法則。(二)、退萬步
言，林○○既直陳乙女之處女膜無何撕裂傷，上揭○○院區保護
個案身心評估報告亦未見載有乙女遭人以手指出入陰道之紀錄，
自當認未遭「性器侵入」，充其量祇被猥褻，原審竟依強制性交
未遂之重罪責論究，殊屬違法各云云。惟查：證據之取捨、證明
力之判斷及事實之認定，俱屬事實審法院自由裁量判斷之職權，
此項職權之行使，倘未違背客觀存在之經驗法則或論理法則，即
無違法可言，觀諸刑事訴訟法第一百五十五條第一項規定甚明。
又法院認定事實，並不悉以直接證據為限，其既綜合調查所得之
各項直接、間接證據，本於合理之推論，並非法所不許。再同法
第三百七十九條第十款所稱應於審判期日調查之證據，係指與待
證事實有重要關係，在客觀上認為有調查之必要性及可能性，為
認定事實、適用法律之基礎者而言。倘事證已臻明確，自毋庸為
無益之調查，亦無所謂未盡查證職責之違法可指。至刑事訴訟新
制，已變為改良式當事人進行主義，檢察官須負實質舉證責任，
法院僅居於客觀、中立、超然立場而為審判，一旦檢察官未盡責
提出不利於被告之重罪證據，法院當以為有利被告之較輕罪情判
決，更不待贅言。原判決主要係依憑陳祖明坦承認識乙女，曾於
甲女出國、陳○○照顧乙女期間，去該住處吸毒，當時乙女在家
之部分自白；乙女在警詢時，藉助「偵詢娃娃」輔以動作，指述
遭「戴眼鏡、瘦瘦的、有鬍子的壞叔叔」，以拇指和食指捏陰部
的地方；林○○證稱：乙女在幼稚園「一直指著私處說痛」，伊
請校護，以手電筒照看，發現陰部紅腫；甲女供證：接獲林老師
通知，仔細察看乙女下體，發現確有紅腫，乙女雖有「小胖威利
症」，外陰二片肉體比較接近，有包覆陰核情形，如未擦拭乾淨
，易生細菌、會發癢，但這次和以前不同，乙女會分辨癢及痛；
社工林○○供稱：係接獲學校通報而進行訪視、調查，並帶往國
泰醫院驗傷，發現陰部紅腫，乙女無法具體、完整陳述被害經過
，祇斷斷續續說「有個叔叔摸（她）」，「下面痛」，且示範摸
下體的動作；另社工林○鳳證述：從林○○處移來乙女，乙女在
輔導期中，多次提及加害人是「戴眼鏡的叔叔」，伊後來多方瞭
解，確知係指陳祖明，林○○醫師鑑、證稱稱：乙女在受鑑時，
「可辨認自己的身體，以及非自己身體類似的身體部位」，「於
幾次會談中，對於這個經驗身體不舒服的陳述，或對於心理不舒
服的反應，以及她能回答或不能回答的問題，都是一致的」，「
她負面的記憶是很鮮明的，……講『戴眼鏡的叔叔打我』，一講
到這個歷程，她多半就是哭得很大聲，她在性虐待事件比的動作
較清楚，……她會用手比小便的地方，說他捏我這裡，……身體
部位主要是胸部、陰部，……她有痛覺」，並陳明乙女如非確有
此種經驗，以其語言能力，絕無被人教導陳述可能，受污染性不
高；乙女屬中度智能不足幼童之身心障礙手冊、記錄乙女陰部紅
腫之國泰醫院病歷（含驗傷診斷書）；早期療育評估報告、兒童
心理衡鑑報告；林○○之教學手札；乙女於警詢時手繪遭性侵害
之際所見加害人性器圖；○○院區「兒童青少年司法鑑定暨身心
評估綜合報告書」；勘驗乙女在台北市立○○學校周○○老師會
談中，攝錄顯示乙女多次表明加害人戴眼鏡、有鬍子，並示範性
侵害動作之錄影光碟勘驗筆錄；顯示陳祖明符合上揭待徵之相片
；參諸甲女指稱：案發後某日，伊騎車載乙女上學途中，適遇陳
祖明，乙女激動訴說：「他摸我、打我」，「他就是戴眼鏡
的叔叔」，另次陳祖明來訪陳○盟，乙女看到就躲，而其同居男
友（陳○○）看見陳祖明，叫一聲「髦毛」，陳祖明拔腿就跑；
林○○指稱：本件之事通報後，曾見陳祖明來到幼稚園前人行道
上徘徊一、二次，再直接走進來，表示要接乙女，乙女後退、不
從，陳祖明掏錢出來，「我告訴乙女不可隨便拿人家的錢」，陳
祖明始倖然離去，可見乙女心有陰影，而陳祖明心虛等情況證據
資料，乃認定陳祖明確有如原判決事實欄所載之犯行，因而維持
第一審論處陳祖明以對未滿十四歲心智缺陷之女子以強暴而為性
交未遂罪刑（處有期徒刑四年六月）之判決，駁回陳祖明與檢察
官之第二審上訴。對於陳祖明僅承認前揭部分自白之事，而矢口
否認犯罪，所為乙女受甲女誘導誣指，其餘證據皆不足為不利於
伊認定依據之辯解，如何係飾卸之詞，不足採信，亦利用長達三
頁半之篇幅，依卷內訴訟資料，詳加指駁、說明。並敘明：林○
○、林○○一致指陳乙女經檢查結果，未見有陰道遭外物入侵跡
象，而衡諸乙女示範性侵動作，陰部、肛門遭搯捏、上下搓動，
且雙方脫卸衣褲，性器相對，可見係意在強制性交、尚未得遂，
非祇猥褻而已。所為之事實認定及得心證理由，俱有上揭各直接
、間接證據在案可稽，自形式上觀察，並不違背客觀存在之經驗
法則或論理法則，且堪謂事證已臻明確。各上訴意旨同置原判決
已明白論斷之事項於不顧，就屬原審採證認事職權之適法行使，
任憑主觀意見，妄為指摘係違誤，且仍為單純之事實爭議，不能
認為適法之第三審上訴理由。依上說明，應認其等上訴，皆為違
背法律上之程式，均予駁回。
據上論結，應依刑事訴訟法第三百九十五條前段，判決如主文。
中    華    民    國  一○○  年   十二   月   十四   日
                      最高法院刑事第六庭
                          審判長法官  花  滿  堂  
                                法官  洪  昌  宏  
                                法官  王  聰  明  
                                法官  林  秀  夫  
                                法官  蔡  國  在  
本件正本證明與原本無異
                                      書  記  官  
中    華    民    國  一○○  年  十二    月   二十   日
                                                     ｍ